【裁判字號】    99,台上,4089
【裁判日期】    990630
【裁判案由】    違反毒品危害防制條例
【裁判全文】
最高法院刑事判決            九十九年度台上字第四０八九號
上  訴  人  台灣高等法院台南分院檢察署檢察官
上  訴  人
即  被  告  甲○○
被      告  乙○○
上列上訴人等因被告等違反毒品危害防制條例案件，不服台灣高
等法院台南分院中華民國九十七年八月十三日第二審更審判決（
九十七年度上更(一)字第一六一號，起訴案號：台灣台南地方法院
檢察署九十五年度偵字第八四五五號），提起上訴，本院判決如
下：
    主  文
原判決撤銷，發回台灣高等法院台南分院。
    理  由
本件原判決撤銷第一審關於上訴人即被告甲○○部分科刑之判決
，經比較刑法之新舊規定後，改判依行為時即修正前刑法連續犯
規定，論處甲○○共同連續販賣第一級毒品罪刑（累犯，處有期
徒刑十一年六月）。另以被告乙○○被訴與甲○○、黃良守（已
判處罪刑確定）涉有共同連續販賣第一級毒品罪嫌，經審理結果
，認為不能證明渠有該犯行，因而撤銷第一審關於乙○○部分科
刑之判決，改判諭知乙○○無罪。固均非無見。
惟查：(一)依原判決附表編號四所載，甲○○與黃良守係於民國九
十五年四月初某日，在黃某住處，先後三次，以每次一包，每包
新台幣（下同）一千元之價格售賣予黃文佑，計三次等情。然其
理由內則援引黃良守以0000000000號行動電話於九十五年四月二
十二日晚間十時十分五十二秒傳送予黃文佑持用之0000000000號
行動電話之簡訊內容，於翌（二十三）日上午九時六分六秒，黃
文佑以該行動電話撥打黃良守持用之行動電話聯繫之對話內容及
黃文佑於同年四月二十七日晚上八時二十八分零七秒，以00-000
0000號市內電話撥打黃良守上開行動電話，另於同年四月三十日
上午七時四分十九秒，再以前開市內電話撥打黃良守行動電話之
對話，乃認黃文佑於警詢所為不利之供述應屬實情（見原判決第
十二、十三頁）。致其關於甲○○與黃良守共同於「九十五年四
月初某日」販賣海洛因予黃文佑部分之事實認定，要與所引上開
卷證不相符合，而有證據上理由矛盾之違法。(二)刑事訴訟法第一
百五十九條之三規定：被告以外之人於審判中有下列情形（即同
條第一款至第四款所列之情形）之一，其於檢察事務官、司法警
察官或司法警察調查中所為之陳述，經證明具有可信之特別情況
，且為證明犯罪事實之存否所必要者，得為證據。其所謂「具有
可信之特別情況」係指其陳述係在特別可信為真實之情況下所為
者而言。例如被告以外之人出於自然之發言、臨終前之陳述，或
違反自己利益之陳述等特別情形均屬之。至所謂「證明犯罪事實
存否所必要者」之要件，乃指就具體個案案情及相關證據予以判
斷，其主要待證事實之存在或不存在，已無從再從同一供述者取
得與先前相同之陳述內容，縱以其他證據替代，亦無由達到同一
目的之情形而言。而上開所指「具有可信之特別情況」，係屬傳
聞證據例外取得證據能力之特別要件，與一般供述證據必須具備
任意性之證據能力要件有別，二者不可混為一談。故被告以外之
人於檢察事務官、司法警察官或司法警察調查中所為之陳述，縱
係出於任意性，仍必須具備「具有可信之特別情況」及「證明犯
罪事實存否所必要」之要件，始能採為證據。不能僅以被告以外
之人在檢察事務官、司法警察官或司法警察調查中所為之陳述係
出於其任意性，即謂具有特別可信之情況，而承認其證據能力。
原判決於理由內係以證人楊和春因施用毒品案件，業經台灣台南
地方法院檢察署於九十六年一月八日發布通緝，復經第一審法院
派警拘提無著，顯見其所在不明而無法傳喚。而楊和春於九十五
年五月二十四日之警詢筆錄，係渠於同日上午前往新營市太子宮
後方公園與甲○○交易海洛因，經警查獲後，主動隨同警方返回
警局所製作，警員於詢問前曾依法告知權利，詢問完畢並經其簽
名按指印，堪信該筆錄內容確係楊和春本於其任意性供述而製作
，且其供述為證明甲○○本件犯罪事實存否所必要，乃認其警詢
之審判外陳述，依上開規定，應具證據能力。則原判決就楊和春
警詢之審判外陳述，僅以其係出於任意性之一端，逕認其應具有
「可信之特別情形」。復就其如何具備「必要性」之要件乙節，
則未置一詞，予以說明，即以其符合上開規定，例外肯認其證據
能力，所為採證自難認為適法，且有判決理由不備之違失。(三)原
判決於諭知乙○○無罪之理由內，係以黃文佑於警詢雖供稱九十
五年四月初，正確日期忘記，每次以伊持有0000000000號電話撥
打綽號「守仔」所持有0000000000號電話與其約在其住處（台南
縣後壁鄉後壁村），以一千元向「守仔」購買海洛因毒品一小包
，其中有二次是「守仔」本人拿毒品與伊交易，另二次係「守仔
」之女友綽號「寶貝」拿毒品與伊交易等語，然渠嗣於第一審審
理時則否認渠於警詢有上開供述，且乙○○自九十五年三月六日
至同年四月十日因施用海洛因遭羈押於看守所，要無可能於上開
期間參與對黃文佑之販毒甚明，因認黃文佑上開警詢之供證無可
採信，乃執之為乙○○無罪判決論據之一（見原判決第二十九、
三十頁）。然原判決於甲○○科刑判決理由內已說明黃文佑警詢
二次錄音經第一審法院勘驗結果，足證其警詢之證述內容，並無
筆錄記載與其回答內容不符情形，因而將黃某於第一審審理時否
認警詢筆錄記載屬實之辯詞，予以摒棄不採（見原判決第十三、
十四頁）。則原判決於乙○○無罪判決理由內復以黃文佑嗣否認
其警詢筆錄記載之真確性，而為對胡女有利之判斷，未免理由前
後矛盾，且其對同一證據，先後為不同之評價論斷，採證亦難認
為適法。(四)原判決於乙○○無罪判決理由內係以乙○○固曾於九
十五年四月二十七日以黃良守之0000000000號行動電話與使用00
00000000號行動電話之人對話，其內容：「對方：寶貝。」、「
你那邊現在有沒有軟的？」、「（乙○○）要去跟人家拿，你要
多少？」、「沒有啦，人家叫我幫他問的。」、「有啊，是不錯
的哦！」等語，而胡女當時與黃良守既屬同居男女朋友關係，其
代接電話甚屬平常，且檢察官並未指明該與乙○○通話者究為何
人，是否即為起訴書所指之楊和春、連勇智、黃國峰、黃文佑、
張景舜、王信義、梁博熙、林振鈴及綽號「阿忠」等任何一人，
則該通話內容，雖似言及毒品海洛因，尚無從據此認定乙○○有
何販毒行為，乃執之為對其有利之認定（見原判決第二十九頁）
。然觀諸胡女上開電話通聯內容，渠已知對方來電探詢，意在購
買海洛因，既為肯定之表示，且表明要去向他人拿（貨），並詢
問對方「需要（擬購買）之量為何」，甚至主動表示所售賣之物
（品質）不錯，此似非僅單純代黃良守接聽電話而已，實已觸及
毒品售賣之實際內容，能否謂渠無與黃良守共同販賣海洛因犯意
及行為，實非無疑。原判決理由以上情認無從據以認胡女有販賣
毒品行為，要與一般客觀存在之經驗與論理法則有違。況乙○○
於偵查中供稱伊加減（台語意即「多少」）有在賣（指海洛因）
。自九十五年四月起，賣給下營鄉綽號「阿忠」者，每次五百元
或一千元，對方都打黃良守之0000000000號行動電話與伊連絡，
雙方約在新營市○○道下之加油站交易等語。另黃良守於警詢亦
坦承伊持毒品與購毒者交易，乙○○有時會與伊一同前往將毒品
送予購毒者等情屬實（見八四五五號偵(一)卷第五十六頁、警卷第
七十五頁）。凡此似徵梁博熙於警詢指稱伊向黃良守購買海洛因
多次，有時係黃某本人出面，有時係黃某之女友綽號「寶貝（即
乙○○）」之女子出面與伊交易之語，即非全然無據。雖該證人
嗣於第一審審理時到庭結證，否認渠警詢所供屬實，指係警方要
伊為不利於黃良守、乙○○之指證云云。然梁某上開警詢筆錄已
經第一審法院勘驗其錄音內容，發現與筆錄所載相符，並無警員
要其指證黃良守、乙○○，而為對渠等不利供證情形（一審卷(三)
第二十八頁）。原審對上開不利乙○○之卷證，未加採酌，復未
於判決內說明不採之理由，非惟證據調查職責未盡，抑且理由不
備，自屬判決違背法令。以上，或係檢察官及甲○○上訴意旨所
指摘，或為本院得依職權調查之事項，應認原判決仍有撤銷發回
更審之原因。原判決關於甲○○不另諭知無罪部分，基於審判不
可分原則，應併予發回。又毒品危害防制條例第四條之販賣毒品
罪，已於原審判決後之九十八年五月二十日經修正公布，提高其
併科罰金部分之法定刑度，另修正第十七條第一項及增訂第二項
規定。案經發回，更審判決對此宜予注意，附此敘明。
據上論結，應依刑事訴訟法第三百九十七條、第四百零一條，判
決如主文。
中    華    民    國  九十九  年    六    月   三十   日
                      最高法院刑事第十二庭
                          審判長法官  黃  一  鑫
                                法官  張  春  福
                                法官  林  勤  純
                                法官  李  錦  樑
                                法官  王  居  財
本件正本證明與原本無異
                                      書  記  官
中    華    民    國  九十九  年    七    月    八    日
                                                     m

司法院資訊處製作；財團法人民間司法改革基金會備份。
